【裁判字號】    90,易,849
【裁判日期】    920116
【裁判案由】    背信等
【裁判全文】
臺灣新竹地方法院刑事判決                            九十年度易字第八四九號
    公  訴  人  臺灣新竹地方法院檢察署檢察官
    被      告  乙○○
    選任辯護人  王年柿律師
右列被告因背信等案件，經檢察官提起公訴（八十九年度偵字第六八五三號），本院
判決如左：
    主  文
乙○○無罪。
    理  由
一、公訴意旨略以：被告乙○○基於意圖為自己不法所有之概括犯意，利用其與告訴
    人即其姊夫甲○○於七十六年間，共同出資在新竹縣竹北市○○段購買土地之機
    會（即八十五年二月九日），明知原登記於其名下座落竹北市○○段三四七之一
    地號土地，已因分割而成二筆土地增同段三四七之七地號土地，被告乙○○仍就
    告訴人甲○○委託處理上開購地分配之事宜，違背委任任務之行為，故意於八十
    六年五月十三日其二人所簽訂「協議書」上，漏列三四七之七地號土地為應行平
    均分配部分，且被告乙○○並於八十八年五月十八日，以「夫妻贈與」名義，將
    該三四七之七地號土地移轉登記與其妻曾陳秀櫻所有，足生損害於告訴人應受分
    配該土地之利益，從而，使告訴人損失依時價計算之土地價格，達約新台幣（下
    同）三百餘萬元，因認被告乙○○涉犯刑法第三百四十二條第一項背信罪嫌等語
    。
二、按犯罪事實應依證據認定之，無證據不得推定其犯罪事實；又不能證明被告犯罪
    者，應諭知無罪之判決，刑事訴訟法第一百五十四條、第三百零一條第一項，分
    別定有明文。次按，刑法第三百四十二條第一項背信罪之構成要件為：為他人處
    理事務之人，意圖為自己或第三人不法之利益，有違背其任務之行為，並致生損
    害於本人之財產或其他利益者，是以，行為人之行為若不符合上開構成要件之規
    定，即難以背信罪之規定相繩。再按，刑法第三百四十二條之背信罪，須以為他
    人處理事務為前提，所謂為他人云者，係指受他人委任，而為其處理事務而言；
    又背信罪之主體限於為他人處理事務之人，如為自己之工作行為，無論圖利之情
    形是否正當，原與該條犯罪之要件不符（最高法院二十九年上字第六七四號、四
    十九年臺上字第一五三０號判例意旨參照）。
三、訊據被告乙○○固擔承確有與告訴人甲○○合資於上開時間、地點，購入新竹縣
  竹北市○○段之土地並於嗣後協議分配，惟堅詞否認有何背信之犯行，辯稱：當
    初是我姊夫因為資金不足才找我合購上開土地，我們各出資一半，買那一塊地是
    由告訴人來決定，買賣土地的仲介也是他的大哥，買賣的過程他都有全程參與，
    辦理登記的代書林秀明、許源隆等人也都是他找來的，我們之間並沒有什麼委任
    的關係，我們合資的土地總共經過二次買賣，第一次買賣與第二次差了半年，因
    為地主本身有三七五租約的問題尚未解決，經過半年的時間解決，我們二次的買
    賣在解決租約問題後同時送件登記，當時送件時，要歸給告訴人名下的土地，送
    件號碼還先我一號，他不可能不知道哪些地要給他。至於我的名下為何會登記比
    較多，因為買賣當時農地不能夠多筆分割，所以我名下多了約一分地，買後第二
    年我們把告訴人名下的三四七之二地號賣給廖先生三百三十坪，是告訴人賣的，
    賣完後他把一半價金分給我，他還有再賣他名下三四七之三地號其中沒有過戶的
    一分地給他弟弟林金地，這部分他也分了一半價金給我，這二筆土地都是告訴人
    決定賣的，到此我的名下暫時多了一分地。八十六年時我們請教代書，他們說農
    地可以用合併分割的方式，我們二人協議把二人名下土地持分各二分之一，才會
    立這協議書，我把三四五之九地號的土地過戶給告訴人，有一千零八十坪左右，
    此時他的面積反而比我多，他再把三四七之三地號的末端拉平，補足給我，我拿
    到三四七之三地號的一部分，但是他分得的這塊地沒有出入，我就割三四七之一
    地號面臨馬路的部分給他通行，這樣結果就是面積各二分之一，我並沒有背信等
    語。
四、公訴人認被告涉犯上開背信罪嫌，無非以：證人陳秀櫻、翁水玉、曾煥灶、曾國
    烽、謝碧滿等人及代書林秀明、林火石等二人雖均到庭並對於告訴人甲○○與被
    告乙○○二人間合資購地、協議分配及被告就上開三四七之七地號土地再行分割
    、來回移轉登記為曾陳秀櫻、翁水玉、曾煥灶、曾國烽等所有、回復登記為被告
    名義之經過，證述甚詳，但按：前開就三四七之一地號土地之第一次分割時間，
    係八十五年二月五日，有新竹縣竹北地政事務所九十年八月二十三日（九十）北
    地所一奇字第四一七八號函可稽，時間顯在被告與告訴人簽訂「協議書」八十六
    年五月十三日之前，故此際被告應知原登記其名下之三四七之一地號土地、提出
    協議分配時，亦應將此分割而多出該地號之土地，列入「協議書」分配之範圍，
    客觀而論，該地面積四九六平方公尺，當時公告地價每平方公尺二千元計算，即
    值二百萬元（市價乃約三百萬元），依該協議書所列附表中，僅列三四七之三地
    號（原登記為甲○○名義）、三四五之九地號及三四七之一地號（原皆乙○○名
    義）等三筆，而不含三四七之七地號土地，若謂非被告故為隱瞞、豈能置信？被
    告所辯解就其與告訴人合購之該土地，於八十六年協議分配前，曾各為分管利用
    、並各自收取孳息；謂告訴人甲○○曾將其名義下之二號、及三四七之三之一部
    分（約一分地），出售第三人後，將價金平均分配予被告，只能證明在八十六年
    五月十三日以前，其與告訴人二人就該土地，有分管、利用、收取孳息之自由，
    但無從證明即以原各自登記為被告或告訴人各別所有之名義，而認定法律上已各
    取得土地所有權，否則，其二人間何以尚須於八十六年五月訂立平分該地之「協
    議書」？再參酌八十九年十二月二十一日本檢察官督同相關人員至現場履勘情形
    、及證人許源隆、林秀明所述內容，該協議書附表所列三四七之一號土地面積一
    點００四０公頃，而原竹北地政事務所於此前依地籍圖所測三四七之一號土地面
    積為一點０三一公頃，亦知二者顯有不同；差別即在於漏列該筆購地。又被告既
    受告訴人委任處理合購土地之分配事宜，自難容將該地號土地因分割所增加三四
    七之七號土地，不予列入協議分配之理由，與被告是否藉「信託登記」予他人名
    義、及復行登記回自己所有不涉，核與告訴代理人張堂歆律師所陳意見，大體一
    致。綜上說明，及有上開地政事務所函件、土地登記簿謄本、所有權狀、協議書
    、地籍圖及平面圖、不動產買賣契約書、履勘現場筆錄等各一份，可資佐證等語
    ，為其論據。
五、本院查：
（一）經傳訊告訴人甲○○，其對於就上開土地買賣係由其與被告一同合資，資金由
      其與被告各出一半，代書是其兄打電話幫其找的，寫協議書的目的就是把其與
      被告所有買來的地決定面積各分一半等事實，業已於本院九十年十二月十八日
      、九十一年四月九日、同年十一月七日訊問時，分別陳述綦詳（參本院九十年
      十二月十八日訊問筆錄第四頁、九十一年四月九日訊問筆錄第三至五頁及九十
      一年十一月七日訊問筆錄第二至四頁），告訴人甲○○此部分所述與被告之辯
      解相符，故此部分之事實，堪以認定。
（二）再，告訴人甲○○對被告提出本件背信告訴最重要之依據應係被告確曾受告訴
      人之委任而為告訴人處理告訴人之事務，已經前開法條規定及判例意旨闡述甚
      明，被告一再表示並未受告訴人之委任，已如前述，經本院於九十一年四月九
      日庭訊時訊問告訴人，其與被告間有何委託關係時，告訴人答稱：「沒有，我
      沒有委任他。」（見該次訊問筆錄第三頁第九至十二行），再經本院於同年十
      一月七日庭訊時再就告訴人是否可以提出證據證明當時有委任被告幫其處理土
      地的事情時，告訴人亦答稱「沒有」（見該次訊問筆錄第二頁倒數第四至七行
      ）。即告訴人經本院再三訊問下，均否認其與被告間就上開土地之買賣事宜有
      何委任關係存在，而被告亦表示其未受告訴人之委任，所處理的土地買賣為其
      自己的事務，是以，告訴人與被告間就上開土地之買賣事宜應確無委任關係及
      為他人處理事務之情形存在。
    綜上所述，告訴人既未委任被告處理其出資之上開土地買賣事宜，縱使其與被告
    嗣後就土地分割問題有何糾紛，亦無法以刑法背信罪相繩被告。此外，復查無其
    他積極證據足資認定被告有公訴人所指之背信犯行，本院自應對被告為無罪判決
    之諭知，以免冤抑。
六、據上論斷，應依刑事訴訟法第三百零一條第一項，判決如主文。
本案經檢察官邱聰智到庭執行職務。
中      華      民      國    九十二    年      一      月     十六     日
                                    臺灣新竹地方法院刑事第一庭
                                        法  官      遲中慧
右正本證明與原本無異。
如不服本判決，應於判決送達後十日內向本院提出上訴狀( 應附繕本 )，上訴於
臺灣高等法院。
                                        書記官      龔柏萃
中      華      民      國    九十二    年      一      月     十六     日


司法院資訊處製作；財團法人民間司法改革基金會備份。
